【裁判字號】    94,訴,363
【裁判日期】    950504
【裁判案由】    確認抵押債權不存在
【裁判全文】
臺灣苗栗地方法院民事判決               94年度訴字第363號
原      告  陽信商業銀行股份有限公司
法定代理人  丙○○
訴訟代理人  己○○
            丁○○
被      告  戊○○
                      號
            乙○○
上列當事人間確認抵押債權不存在事件，本院於民國95年4 月20
日言詞辯論終結，判決如下：
    主  文
原告之訴駁回。
訴訟費用由原告負擔。
    事實及理由
一、按確認法律關係之訴，非原告有即受確認判決之法律上利益
    者，不得提起之，民事訴訟法第247 條第1 項前段定有明文
    。又所謂即受確認判決之法律上利益，係指法律關係之存否
    不明確，原告主觀上認其在法律上之地位有不安之狀態存在
    ，且此種不安之狀態，能以確認判決將之除去者而言，若縱
    經法院判決確認，亦不能除去其不安之狀態者，即難認有受
    確認判決之法律上利益（最高法院52年台上字第1240號判例
    參照）。本件原告為被告戊○○之債權人，兩造就被告乙○
    ○於被告戊○○所有之土地上設定之抵押權所擔保之債權是
    否存在有所爭執，如不予釐清，可能導致原告對於被告戊○
    ○之債權，無法經由拍賣被告戊○○所有之土地而獲得滿足
    ，可謂原告在法律上之地位有受侵害之危險，且此危險得以
    本確認判決除去，是原告據以提起本件訴訟，有即受確認判
    決之法律上利益，合先敘明。
二、被告戊○○經合法通知，未於言詞辯論期日到場，核無民事
    訴訟法第386 條各款所列情形，爰依原告之聲請，就被告戊
    ○○部分由其一造辯論而為判決。
三、原告之主張：
  (一)訴外人傑詠科技股份有限公司（下稱傑詠公司）前於民國93
    年8 月23日與原告訂立消費借貸契約，借貸金額為新臺幣（
    下同）1,200,000 元，借款期間自93年8 月26日起至96年8
    月24日止，利息按週年利率百分之12計算，依年金法按月平
    均攤還本息，傑詠公司負責人即被告戊○○為連帶保證人，
    並簽立連帶保證書。嗣傑詠公司於93年9 月起發生票據退票
    情形，該公司已人去樓空呈停業狀態，被告戊○○亦不知去
    向，依上開契約之約定債務已視為全部到期，被告戊○○為
    該借款之連帶保證人，自應負連帶清償之責。
  (二)傑詠公司名下並無財產，被告戊○○為躲避債權人之追討，
    遂於93年10月間將其名下苗栗縣後龍鎮○○段1944-1、1944
    -4、1946、1946-1地號等4 筆土地（下稱系爭4 筆土地）信
    託移轉予訴外人甲○○，原告遂依信託法第6 條規定提起訴
    訟（鈞院94年度訴字第27號），訴請撤銷上開信託行為及塗
    銷不動產移轉登記，詎被告戊○○為恐原告強制執行系爭4
    筆土地，復於93年12月間將系爭4 筆土地設定最高限額抵押
    權4,000,000 元予被告乙○○，並於93年12月20日完成登記
    。原告於前開訴訟雖獲勝訴判決確定，然因該抵押權之存在
    ，縱原告塗銷信託登記後拍賣系爭4 筆土地，仍有未能受償
    之危險，而該抵押債權得以確認判決除去之，為此提起本訴
    。
  (三)被告乙○○匯款至傑詠公司，僅能證明其與傑詠公司間之債
    權債務關係，無法證明其與被告戊○○間之債權債務關係。
    另被告乙○○年收入僅100 餘萬，1 次借被告戊○○4,000,
    000 元，應提出資金來源。並聲明：確認被告乙○○對被告
    戊○○所有之系爭4 筆土地，於93年12月20日設定登記、存
    續期間自93年1 月1 日至108 年12月15日，最高限額4,000,
    000 元之抵押權所擔保之債權不存在。
三、被告之抗辯：
  (一)被告乙○○部分：
    確實與被告戊○○有4,000,000 元之借貸關係。被告戊○○
    是其好朋友，平時就有資金往來，被告戊○○是傑詠公司之
    負責人，當初匯款至傑詠公司之帳戶是依被告戊○○之指示
    。且被告戊○○向其借錢時，有簽發票面金額4,000,000 元
    之本票作為擔保，後來就該借款其有向臺灣板橋地方法院對
    被告戊○○聲請發支付命令。並聲明：如主文第1 項所示。
  (二)被告戊○○部分：
    被告戊○○未於言詞辯論期日到場，亦未提出書狀作何聲明
    或陳述。
四、原告主張：傑詠公司於93年8 月23日向原告借款1,200,000
    元，公司負責人被告戊○○為連帶保證人，借款期間自93年
    8 月26日起至96年8 月24日止，依年金法按月平均攤還本息
    ，於93年9 月起傑詠公司未能依約清償，依借貸契約之約定
    債務已視為全部到期，而被告戊○○於93年12月間將系爭4
    筆土地設定最高限額抵押權4,000,000 元予被告乙○○，並
    於93年12月20日完成登記等情，業據提出撥款申請書、授信
    約定書、連帶保證書、土地登記謄本等件為證（見卷第5 至
    8 、15至18頁），且為被告乙○○所不爭執，而被告戊○○
    受合法通知，未於言詞辯論期日到場或提出書狀爭執，堪信
    為真。
五、本件兩造爭執者厥為：被告乙○○對被告戊○○所有之系爭
    4 筆土地所設定登記之最高限額4,000,000 元之抵押權所擔
    保之債權是否存在？經查：
  (一)按確認法律關係不存在之訴，如被告主張其法律關係存在時
    ，應由被告負舉證責任；又主張法律關係存在之當事人，僅
    須就該法律關係發生所須具備之特別要件，負舉證之責任，
    至於他造主張有利於己之事實，應由他造舉證證明（最高法
    院42年台上字第170 號判例、48年台上字第887 號判例參照
    ）。
  (二)被告乙○○辯稱：被告戊○○向其借款4,000,000 元，又被
    告戊○○是傑詠公司之負責人，被告戊○○指示其將錢匯入
    傑詠公司之帳戶，被告戊○○另有簽發票面金額4,000,000
    元之本票作為擔保，後來就該借款其有向臺灣板橋地方法院
    對被告戊○○聲請發支付命令等語，已提出苗栗縣後龍鎮農
    會93年6 月30日匯款申請書（見卷第56頁）、被告戊○○於
    93年6 月30日簽發、票面金額4,000,000 元、到期日93年7
    月30日、受款人為被告乙○○之本票（見卷第146 頁）、支
    付命令聲請狀（見卷第143 至145 頁）、臺灣板橋地方法院
    93年度促字第72414 號支付命令（見卷第142 頁）、支付命
    令確定證明書（見卷第141 頁）等件為證，互核相符，是被
    告乙○○上開所辯，並非無據，足認被告乙○○與被告戊○
    ○間確有4,000,000 元之借款債權存在。
  (三)原告雖主張：被告乙○○匯款至傑詠公司，僅能證明其與傑
    詠公司間之債權債務關係，無法證明其與被告戊○○間之債
    權債務關係等語。惟被告戊○○為傑詠公司之董事長，為兩
    造所不爭執，且有公司資料查詢1 紙（見卷第147 頁）在卷
    可憑，按公司董事長於該公司有資金需求時，以個人名義在
    外借款以求抒困，於商業行為中尚屬常見，是被告乙○○所
    稱：係被告戊○○向其借款，當初匯款至傑詠公司之帳戶乃
    是依被告戊○○之指示等語，與常情並不相違，況供作擔保
    之本票發票人係被告戊○○，而非傑詠公司，益徵向被告乙
    ○○借款者確為被告戊○○，故原告上開主張，尚非可採。
  (四)原告另主張：被告乙○○年收入僅100 餘萬，1 次借被告戊
    ○○4,000,000 元，應提出資金來源等語。查：被告乙○○
    年收入達100 餘萬，名下有土地、房屋、汽車，並有多筆投
    資乙節，有稅務電子閘門財產所得調件明細表（見卷第111
    至116 頁）附卷可稽，與一般大眾相較，其經濟狀況已屬良
    好，且被告乙○○為45年4 月18日出生，有戶籍謄本（見卷
    第50頁）可佐，於93年6 月間已工作多年，自有借予他人4,
    000,000 元之資力，是原告主張被告乙○○無此能力，洵屬
    無據，亦不足採。
六、綜上，被告乙○○已舉證證明其與被告戊○○間確有4,000,
    000 元之借款債權存在，原告復未能舉證證明該債權有消滅
    或妨害該債權存在之事由。從而，原告訴請確認被告乙○○
    對被告戊○○所有之系爭4 筆土地所設定登記之最高限額4,
    000,000 元之抵押權所擔保之債權不存在，為無理由，應予
    駁回。
七、本件事證已臻明確，兩造其餘攻防方法及所提證據，業經審
    酌，核與本件判決結果無影響，爰不逐一論述，併此敘明。
八、據上論結，本件原告之訴為無理由，依民事訴訟法第385 條
    第1 項前段、第78條，判決如主文。
中    華    民    國    95    年    5     月    4     日
                  民事庭法  官  張 文 毓
以上正本係照原本作成。
如不服本判決，應於送達後20日內向本院提出上訴狀（須附繕本
）。
                        書記官  黎 東 成
中    華    民    國    95    年    5     月    4     日


司法院資訊處製作；財團法人民間司法改革基金會備份。
